臺灣高雄地方法院民事判決　九十年度簡上字第二四九號
　　上　訴　人　　甲○○
　　被上訴人　　　乙○○
右當事人間請求給付票款事件，上訴人對於中華民國九十年五月十一日本院高雄簡易
庭八十九年度雄簡字第一六○三號第一審簡易判決提起上訴，本院判決如左：
    主  文
上訴駁回。
第二審訴訟費用由上訴人負擔。
    事實及理由
一、上訴人起訴主張：緣被上訴人於民國（下同）八十六年一月十日、同月十六日及
    同年二月十九日，向上訴人調借現金新台幣（下同）二十萬元、二十萬元及十萬
    元，並分別簽發發票日為八十六年四月三十日、同年五月二十日、同年五月二十
    日之支票共三紙以為清償。未料上開發票日為八十六年四月三十日，面額二十萬
    元之支票屆期竟未獲兌現，被上訴人乃另簽發發票日為同年七月二十日之支票乙
    紙，換回上開遭退票之支票。嗣因上開三紙支票即將屆期，被上訴人遂要求換票
    展期，改交付如附表所示之系爭支票予上訴人收執。詎該支票經於八十八年四月
    七日提示後竟不獲兌現，被上訴人且又或謊稱系爭支票係因上訴人脅迫，不得已
    始簽發做為與上訴人之分手費，或主張係上訴人向其借貸之款項，或主張係會款
    ，或稱係被上訴人向上訴人借貸之款項，然已清償，上訴人雖屢次催討仍不獲清
    償，爰依票據之法律關係請求被上訴人應給付上訴人五十萬元，及自八十八年四
    月七日（即系爭支票付款提示日）起至清償日止，按年息百分之六計算之利息等
    語。並聲明（一）原判決廢棄；（二）被上訴人應給付上訴人五十萬元，及自八
    十八年四月七日起至清償日止，按年息百分之六計算之利息。
二、被上訴人則以：兩造原為男女朋友關係，嗣因故分手，未料上訴人竟於八十七年
    間，脅迫被上訴人簽發系爭五十萬元之支票作為雙方之分手費，而於系爭支票票
    載發票日屆至前，被上訴人早於八十七年七月二十一日即電匯五十萬元予上訴人
    ，惟上訴人竟拒絕返還上開支票。另被上訴人雖曾交付前揭發票日為八十六年七
    月二十日、同年五月二十日、同年五月二十日之支票共三紙予上訴人收執，惟因
    被上訴人已支付票款，故前開三紙支票業經上訴人交還予被上訴人，而系爭五十
    萬元支票自非由前開三紙支票換票而來的等語，資為抗辯。並聲請求為判決駁回
    上訴。
三、上訴人主張其持有被上訴人簽發之系爭面額五十萬元之支票，然於八十八年四月
    七日提示後，竟因存款不足而遭退票之情，業據提出系爭支票及退票理由單各乙
    紙為證，並為被上訴人所不爭，堪信為真。至上訴人主張系爭支票，乃被上訴人
    於八十六年一月十日、同月十六日及同年二月十九日，分別簽發發票日為八十六
    年四月三十日、同年五月二十日、同年五月二十日之支票三紙，向上訴人調借現
    金共五十萬元後，嗣因故向上訴人請求換票展期，始簽發系爭支票交上訴人收執
    之情，則為被上訴人所否認，並以前揭情詞置辯。是本件兩造之爭點厥為系爭五
    十萬元支票，是否確如上訴人所主張，係被上訴人向上訴人借款五十萬元，並簽
    發其他支票交予上訴人收執後，因清償期即將屆至，乃持以向上訴人換票而來？
四、按「票據債務人不得以自己與發票人或執票人之前手間所存抗辯之事由對抗執票
    人。」，票據法第十三條前段著有明文。是以由上開條文之反面解釋，票據固為
    無因證券，票據債務人不得以自己與發票人或執票人之前手間所存在之抗辯事由
    對抗執票人，然發票人非不得以自己與執票人間所存在之抗辯事由對抗執票人。
    又如發票人一旦提出其基礎原因關係不存在之對人抗辯，執票人自應就該基礎原
    因關係存在之積極事實，負舉證責任。又「民事訴訟如係由原告主張權利者，應
    先由原告負舉證之責任，若原告先不能舉證以證實自己主張之事實為真實，則被
    告就其抗辯事實即令不能舉證，或所舉證據尚有疵累，亦應駁回原告之請求。」
    （最高法院七十三年度台上字第五○一號判決可資參照）。兩造就系爭支票乃為
    直接前、後手關係，此為兩造所不爭。茲被上訴人即發票人既以基礎原因關係不
    存在之事由對抗執票人即上訴人，則依前開舉證責任分配之說明，上訴人即執票
    人自應就該積極事實即已給付借款之事實，負舉證之責；且上訴人如不能先舉證
    證明自己主張之情為真實，則縱令被上訴人就其抗辯之事實不能舉證，或所舉證
    據有所瑕疵，亦應駁回上訴人之請求。
五、次按，稱消費借貸者，謂當事人一方移轉金錢或其他代替物之所有權於他方，他
    方以種類、性質、數量相同之物返還之契約，民法第四百七十四條第一項明定。
    基此，消費借貸之成立，除雙方當事人有消費借貸契約之合意外，另須借貸物之
    交付始足當之。本件上訴人主張被上訴人於八十六年一月十日、同月十六日及同
    年二月十九日，分別向上訴人調借現金二十萬元、二十萬元及十萬元，並簽發發
    票日為八十六年四月三十日、同年五月二十日、同年五月二十日之支票共三紙以
    為清償。未料上開發票日為八十六年四月三十日，面額二十萬元之支票屆期竟未
    獲兌現，被上訴人乃另簽發發票日為同年七月二十日之支票乙紙，換回上開遭退
    票之支票。嗣因上開三紙支票即將屆期，被上訴人遂要求換票展期，改交付系爭
    面額五十萬元之支票予上訴人收執等情，固據提出存摺內頁四紙、代收票據明細
    表乙紙為證，惟前開存摺內頁及代收票據明細，雖可證明上訴人銀行帳戶有該等
    款項之支出，及上訴人之銀行帳戶確曾於存入二十萬元後，旋即又經扣除等情，
    然尚難據之遽認兩造就上開金錢已有消費借貸之合意，甚至係因該合意而交付。
    況支票為流通證券，其授受原因不一，亦難執此即認係因消費借貸之成立而交付
    原先簽發之支票。復參以上訴人就系爭五十萬元支票係經換票而來乙節，並未能
    舉證以實其說，此由其於原審及本院審理中亦均無法提出其他積極事證（諸如被
    上訴人簽發之借據或其他人證）可證，是上訴人主張系爭支票係被上訴人向其借
    款後，因換票而簽發交予上訴人收執等語，即難採信。
六、綜上，本件上訴人就其所主張系爭五十萬元支票，乃被訴人簽發另三紙支票向其
    借款後，嗣經換票而來之情，既未能舉證以實其說，已如前述，則依諸上開說明
    ，被上訴人就其抗辯事實縱令不能舉證，或所舉證據尚有瑕疵，亦應駁回上訴人
    之請求。從而，上訴人依據票據關係請求被上訴人給付票款，核屬無據，應予駁
    回。原審為上訴人敗訴之判決，核無違誤。上訴意旨指摘原判決不當，求予廢棄
    改判，為無理由，應予駁回。
七、本件事證已臻明確，兩造其餘主張陳述及所提之證據，核與判決結果無影響，均
    毋庸再予審酌，附此敘明。
八、結論：本件上訴為無理由，依民事訴訟法第四百三十六條之一第三項、第四百四
    十九條第一項、第七十八條，判決如主文。
中　　　華　　　民　　　國　　九十一　　年　　　五　　　月　　　七　　　日
                              臺灣高雄地方法院民事第五庭
~B審判長法官　黃國川
~B法　　　官　吳為平
~B法　　　官　徐美麗
右為正本係照原本作成。
本判決不得上訴。
中　　　華　　　民　　　國　　九十一　　年　　　五　　　月　　　七　　　日
~B法院書記官　楊明月
~F0
~T32
附表：
┌──────┬────┬──────┬───────┬────┐
│發  票  日　│發票人　│票        號│付    款    人│面    額│
│            │        │            │              │        │
├──────┼────┼──────┼───────┼────┤
│八十八年三月│乙○○　│ＤＢ八五五一│華南商業銀行北│五十萬元│
│三十一日    │        │九七一      │高雄分行      │        │
└──────┴────┴──────┴───────┴────┘
